ACORDAO-COMPLETO-2577312

ACÓRDÃO 1656/2023 ATA 4/2023 - PRIMEIRA CÂMARA

VISTOS, relatados e discutidos estes autos de recurso de reconsideração interposto pelo sr. Luiz Carlos Bueno de Lima, ex-Secretário Nacional de Transporte e da Mobilidade Urbana do Ministério das Cidades, contra o Acórdão 8987/2020-TCU-Primeira Câmara, modificado pelo Acórdão 13355/2020-TCU-Primeira Câmara, 
ACORDAM os Ministros do Tribunal de Contas da União, reunidos em sessão da Primeira Câmara, ante as razões expostas pelo Relator, em:
9.1. conhecer do recurso de reconsideração interposto pelo sr. Luiz Carlos Bueno de Lima para, no mérito, dar-lhe provimento;
9.2. estender os efeitos desta deliberação aos demais responsáveis arrolados neste processo, nos termos do art. 281 do Regimento Interno do TCU; 
9.3. em consequência dos subitens anteriores, tornar sem efeito o Acórdão 13355/2020-TCU-Primeira Câmara, dadas as prescrições da pretensão punitiva e ressarcitória do TCU, nos termos do art. 8º da Resolução TCU-344/2022, arquivando-se o processo; e 
9.4. dar ciência desta deliberação ao recorrente e aos demais responsáveis, bem como à Procuradoria da República no Distrito Federal.

Recurso de reconsideração interposto pelo sr. Luiz Carlos Bueno de Lima contra decisão que julgou irregulares suas contas e lhe aplicou multa.

Primeira Câmara

Fundação Universidade de Brasília.

3. Interessados/Responsáveis/Recorrentes:
3.1. Interessado: Fundação Universidade de Brasília (00.038.174/0001-43).
3.2. Responsáveis: Elson Rodrigues de Souza (XXX.572.121-XX); Fábio Bandeira Machado (XXX.928.160-XX); Fundação de Gestão e Inovação (03.151.583/0001-40); João Otávio Pereira Marques (XXX.999.461-XX); Luiz Carlos Bueno de Lima (XXX.355.190-XX); Ney Barreto Júnior (XXX.443.385-XX); Timothy Martin Mulholland (XXX.829.971-XX).
3.3. Recorrente: Luiz Carlos Bueno de Lima (XXX.355.190-XX).

13.1. Ministros presentes: Jorge Oliveira (na Presidência) e Benjamin Zymler (Relator).
13.2. Ministros-Substitutos convocados: Augusto Sherman Cavalcanti e Weder de Oliveira.

BENJAMIN ZYMLER

Ministro Bruno Dantas.

Adoto como parte inicial do relatório a instrução elaborada por auditora da Unidade de Auditoria Especializada em Recursos (peça 230) , que contou com a anuência da chefia imediata (peça 231) :
"Trata-se de recurso de reconsideração interposto por Luiz Carlos Bueno de Lima, Secretário Nacional de Transporte e da Mobilidade Urbana do Ministério das Cidades, de 16/8/2007 a 4/4/2012, contra o Acórdão 8987/2020-TCU-Primeira Câmara, modificado pelo Acórdão 13355/2020-TCU-Primeira Câmara, ambos relatados pelo Ministro Bruno Dantas, com o seguinte teor (peças 95 e 131) :
Acórdão 8987/2020-TCU-Primeira Câmara:
VISTOS, relatados e discutidos estes autos de tomada de contas especial instaurada pela Fundação Universidade de Brasília (FUB) , em desfavor da Fundação de Gestão e Inovação (FGI) , de Aiporê Rodrigues de Moraes, Timothy Martin Mulholland, Elson Rodrigues de Souza, Fábio Bandeira Machado, João Otávio Pereira Marques, Ney Barreto Júnior e Luiz Carlos Bueno de Lima, em razão do inadimplemento do Contrato FUB 6439, celebrando entre a FUB e a FGI para a prestação de apoio logístico à "Realização de Estudos para Elaboração de Planos Diretores Integrados de Mobilidade Urbana para áreas Metropolitanas", projeto de interesse do extinto Ministério das Cidades, o qual, para tanto, descentralizou crédito orçamentário para a FUB; 
ACORDAM os Ministros do Tribunal de Contas da União, reunidos em sessão da Primeira Câmara, ante as razões expostas pelo Relator, em:
9.1. excluir da presente relação processual Aiporê Rodrigues de Moraes (XXX.451.561-XX) ; 
9.2. considerar revel, para todos os efeitos, Ney Barreto Junior (XXX.443.385-XX) , dando-se prosseguimento ao processo, nos termos do art. 12, § 3º, da Lei 8.443/1992; 
9.3. com fundamento nos arts. 16, inciso III, alínea "c", e 19, caput, da Lei 8.443/1992, julgar irregulares as contas de Timothy Martin Mulholland (XXX.829.971-XX) , condenando-o, em solidariedade, com a Fundação de Gestão e Inovação (03.151.583/0001-40) ao pagamento do débito discriminado a seguir, atualizado monetariamente e acrescido dos juros de mora devidos, calculado desde a data de ocorrência indicada até sua efetiva quitação, na forma da legislação vigente, fixando o prazo de 15 (quinze) dias, a contar do recebimento da notificação, para que seja comprovado, perante este Tribunal, o recolhimento da quantia ao Tesouro Nacional, nos termos do art. 23, inciso III, alínea "a", da referida Lei, c/c o art. 214, inciso III, alínea "a", do Regimento Interno do TCU:
	VALOR ORIGINAL (R$) 
	DATA DA OCORRÊNCIA

	2.100.000,00
	22/2/2008

9.4. com fundamento nos arts. 16, inciso III, alínea "b", e 19, parágrafo único, da Lei 8.443/1992, julgar irregulares as contas de Elson Rodrigues de Souza (XXX.572.121-XX) , Fabio Bandeira Machado (XXX.928.160-XX) , Joao Otavio Pereira Marques (XXX.999.461-XX) , Ney Barreto Junior (XXX.443.385-XX) e Luiz Carlos Bueno de Lima (XXX.355.190-XX) ; (destaques acrescidos) 
9.5. aplicar a Timothy Martin Mulholland (XXX.829.971-XX) e à Fundação de Gestão e Inovação (03.151.583/0001-40) ,  individualmente, a multa do art. 57 da Lei 8.443/1992, no valor de R$ 40.000,00 (quarenta mil reais) e R$ 80.000,00 (oitenta mil reais) , respectivamente, fixando-lhes o prazo de quinze dias, a contar das notificações, para comprovarem, perante o Tribunal (art. 214, inciso III, alínea "a", do Regimento Interno) , o recolhimento da multa aos cofres do Tesouro Nacional, atualizadas monetariamente desde a data deste acórdão até a do efetivo recolhimento, se forem pagas após o vencimento, na forma da legislação em vigor;
9.6. aplicar a Elson Rodrigues de Souza (XXX.572.121-XX) , Fabio Bandeira Machado (XXX.928.160-XX) , Joao Otavio Pereira Marques (XXX.999.461-XX) , Ney Barreto Junior (XXX.443.385-XX) e Luiz Carlos Bueno de Lima (XXX.355.190-XX) , individualmente, a multa do art. 58, inciso II, da Lei 8.443/1992, no valor de R$ 5.000,00 (cinco mil reais) , fixando-lhes o prazo de quinze dias, a contar da notificação, para comprovar, perante o Tribunal (art. 214, inciso III, alínea "a", do Regimento Interno) , o recolhimento da multa aos cofres do Tesouro Nacional, atualizada monetariamente desde a data deste acórdão até a do efetivo recolhimento, se for paga após o vencimento, na forma da legislação em vigor; (destaques acrescidos) 
9.7. autorizar, desde logo, nos termos do art. 28, inciso II, da Lei 8.443/1992, a cobrança judicial das dívidas caso não atendidas as notificações;
9.8. autorizar, caso requerido e se o processo não tiver sido remetido para cobrança judicial, o pagamento das dívidas em até 36 (trinta e seis) parcelas mensais e consecutivas, nos termos do art. 26 da Lei 8.443/1992 c/c o art. 217 do Regimento Interno/TCU, fixando-se o vencimento da primeira parcela em quinze dias, a contar do recebimento da notificação, e o das demais a cada trinta dias, devendo incidir sobre cada valor mensal os correspondentes acréscimos legais, na forma prevista na legislação em vigor, alertando-os que a inadimplência de qualquer parcela acarretará o vencimento antecipado do saldo devedor;
9.9. dar ciência deste acórdão à Procuradoria da República no Distrito Federal.
Acórdão 13355/2020-TCU-Primeira Câmara:
VISTOS, relatados e discutidos estes autos em que se apreciam embargos de declaração opostos por Luiz Carlos Bueno de Lima e Ney Barreto Junior em face do Acórdão 8987/2020-TCU-Primeira Câmara, por meio do qual o Tribunal julgou irregulares as contas dos embargantes, aplicando-lhes a multa prevista no art. 58, inciso II, da Lei 8.443/1992, no valor de R$ 5.000,00, no âmbito de Tomada de Contas Especial, 
ACORDAM os Ministros do Tribunal de Contas da União, reunidos em Sessão da Primeira Câmara, diante das razões expostas pelo Relator, em:
9.1. com fundamento nos arts. 32, inciso II, e 34 da Lei 8.443/1992, conhecer e rejeitar os embargos de declaração opostos por Luiz Carlos Bueno de Lima;  (destaques acrescidos) 
9.2. com fundamento nos arts. 32, inciso II, e 34 da Lei 8.443/1992, conhecer e acolher os embargos de declaração opostos por Ney Barreto Junior, para: 
9.2.1. anular o item 9.2 Acórdão 8987/2020-TCU-Primeira Câmara; 
9.2.2. anular o julgamento pela irregularidade das contas em relação ao embargante, proferido pelo item 9.4 do Acórdão 8987/2020-TCU-Primeira Câmara, bem como a multa que lhe fora imputada no item 9.6 do Acórdão 8987/2020-TCU-Primeira Câmara; 
9.2.3. conceder a Ney Barreto Junior novo e improrrogável prazo de 30 dias, contados a partir da notificação do presente acórdão, para apresentação das alegações de defesa objeto do ofício 0808/2018-TCU/SecexEducação; e 
9.3. dar ciência deste acórdão aos embargantes.
HISTÓRICO
2.	Este processo cuida de tomada de contas especial instaurada pela Fundação Universidade de Brasília (FUB) , em desfavor da Fundação de Gestão e Inovação (FGI) , denominada Fundação Universitária de Brasília (Fubra) ao tempo dos fatos apurados, no valor de R$ 2,1 milhões, por falta de entrega do objeto do Contrato FUB 6439, celebrado em 19/12/2007, bem como de devolução dos valores recebidos (peça 1, p. 160-164) . 
3.	Ficou estabelecido como objeto do referido contrato a prestação de apoio logístico à "Realização de estudos para elaboração de planos diretores integrados de mobilidade urbana para áreas metropolitanas", projeto de interesse do extinto Ministério das Cidades (MCidades) , que, para tanto, descentralizou crédito orçamentário para FUB no valor de R$ 10,5 milhões (peça 1, p. 78) , cuja publicação ocorreu em 14/12/2007 (peça 4, p. 196) .
4.	A demanda de contratação dos referidos estudos, que deveriam ser realizados, inicialmente, em 415 municípios, como pré-condição para a implementação do Programa de Aceleração do Crescimento (PAC) da Mobilidade Urbana, partiu da Secretaria Nacional de Transportes e da Mobilidade Urbana do Ministério das Cidades (Semob) .
5.	Em 22/2/2008, o MCidades transferiu R$ 10,5 milhões à FUB, que, a seu turno, na mesma data, repassou R$ 2,1 milhões a sua contratada, a extinta Fubra (peça 4, p. 236) . Por sua vez, a Fubra subcontratou o Instituto Brasília para o Bem-estar do Servidor Público (Ibesp) , CNPJ 05.113.903/0001-00, para o qual transferiu 85,5% dos R$ 2,1 milhões recebidos.
6.	Após o envio, em 1°/8/2018, pela FUB ao MCidades do Termo de Referência e do Relatório das Ações desenvolvidas (peça 4, p. 260-398 e peça 5, p. 4-134) , considerados inaptos para comprovar a regular aplicação dos recursos, tendo em vista sua incompatibilidade com o Plano de Trabalho acordado (peça 5, p. 136 e 148-176) , a FUB foi cientificada da necessidade de "pronta atualização do Plano de Trabalho, mediante a apresentação dos produtos combinados, no menor prazo possível" (peça 5, p. 138 e 140-142) .
7.	Na sequência, o processo foi encaminhado à Assessoria Especial de Controle Interno do MCidades para análise e recomendação de procedimentos a serem adotados em face da falta de entrega dos produtos acordados pela FUB (peça 5, p. 144-146) . 
8.	Em 1º/12/2008, a FUB foi cientificada de que não havia mais interesse da Semob em dar continuidade aos trabalhos acordados, por absoluta falta de apresentação dos produtos que deveriam ter sido desenvolvidos no prazo pactuado, e, também, da necessidade de devolução dos recursos financeiros existentes na conta da UG 154040/15257 FUB/UNB (peça 5, p. 210) . 
9.	Em decorrência, a FUB efetuou a devolução de recursos financeiros existentes na conta da unidade gestora, no valor de R$ 8,4 milhões, de um total de R$ 10,5 milhões recebidos (peça 5, p. 220) . Quanto ao valor de R$ 2,1 milhões, a Semob, em 13/2/2009, reiterou a solicitação de apresentação da prestação de contas e estabeleceu o dia 22/2/2009 como prazo final para sua entrega, sob pena de instauração de tomada de contas especial (peça 5, p. 222-224) .
10.	Em 11/3/2009, a FUB encaminhou documentação a título de prestação de contas (peça 5, p. 228-298) , e, nos dias 29/10/2009 e 12/11/2009, encaminhou documentos elaborados pela extinta Fubra, subcontratada pela FUB para a execução do projeto (peça 5, p. 344-400; e peça 6, p. 4-16 e 28-296) . 
11.	Não obstante apontamentos anteriores no sentido da inexecução do objeto pactuado entre o MCidades e a FUB, em 14/12/2009, o processo foi arquivado (peça 6, p. 298 e 300) . Após o desarquivamento do processo (peça 6, p. 302) , a Controladoria-Geral da União (CGU) , em 29/9/2010, apontou, em trabalho específico, diversas irregularidades e impropriedades ocorridas no processo de descentralização, execução e monitoramento da aplicação dos recursos repassados à FUB (peça 6, p. 306-326) .
12.	Diante das considerações da CGU, a Semob determinou a revisão da análise relativa à execução do objeto (peça 6, p. 334) . Como consequência, foi solicitado à FUB o encaminhamento de prestação de contas "com conteúdo compatível com sumário, com as devidas tabulações, gráficos e apontamentos descritos, bem como o detalhamento da relação de pagamentos apresentada como comprovante das despesas realizadas" (peça 6, p. 340) .
13.	Apesar das prorrogações concedidas para atendimento da solicitação, a FUB não apresentou novos elementos que comprovassem a regularidade das despesas executadas (peça 6, p. 342-350) . Sendo assim, as contas da FUB foram reprovadas e instaurada a tomada de contas especial, cuja conclusão foi de dano ao Erário no valor de R$ 2,1 milhões, sob a responsabilidade do reitor da FUB à época da emissão do relatório de TCE (peça 7, p. 121-138) .
14.	Por sua vez, a FUB, esgotadas as medidas administrativas para tentar reaver os R$ 2,1 milhões entregues à Fubra, também instaurou TCE específica, em 7/1/2011, sob o fundamento de que a contratada, além de não comprovar a fiel execução do objeto contratual, não havia devolvido o montante recebido da FUB (peça 1, p. 14) .
15.	Ao receber as tomadas de contas especiais instauradas pelo MCidades e pela FUB, a CGU, em 20/2/2013, destacou algumas falhas na instrução que ficou a cargo daquele Ministério. Por conseguinte, os autos foram restituídos para saneamento e para que o MCidades se pronunciasse acerca das conclusões da TCE da FUB (peça 3, p. 32) . Contudo, a Consultoria Jurídica do MCidades, amparada no Acórdão 1771/2009-TCU-Plenário, concluiu que não competia àquele Ministério, como decentralizador de recursos, e sim à FUB (no papel de beneficiária) instaurar e conduzir a TCE (peça 7, p. 209) .
16.	Logo após, a CGU, entre 14 e 15/5/2014, emitiu o Relatório de Auditoria 729/2014, do Certificado de Auditoria e o Parecer do Dirigente do Órgão de Controle Interno (peça 3, p. 99-101, 103 e 104) , atestando a irregularidade das contas nos termos do Relatório do Tomador de Contas (peça 2, 351-370) . A seu turno, o Ministro de Estado da Educação informou, em 16/7/2014, que tomou conhecimento das conclusões da CGU (peça 3, p. 105) .
17.	No TCU, foram realizadas as citações dos responsáveis, conforme proposta da então Secretaria de Controle Externo da Educação, da Cultura e do Desporto (SecexEducação) (peças 14-16) . Após análise das alegações de defesa pela SecexEducação (peças 38, 46, 60, 65, 66, 72, 73 e 76-78) e manifestação do Ministério Público junto ao TCU (MP-TCU) , o Tribunal, mediante o Acórdão 8987/2020-TCU-Primeira Câmara, na forma transcrita na seção "Introdução", julgou as contas dos responsáveis irregulares com imputação de débito e multa (peça 95) .
18.	 Em face do Acórdão 8987/2020-TCU-Primeira Câmara, ora recorrido, foram opostos embargos de declaração (peças 120 e 128) , os quais foram apreciados por intermédio do Acórdão 13355/2022-TCU-Plenário (peça 131) , também transcrito na seção "Introdução". Os embargos declaratórios opostos pelo ora recorrente foram rejeitados. 
19.	Posteriormente, mediante o Acórdão 4472/2022-TCU-Primeira Câmara (peça 206) , o TCU julgou as contas de terceiro responsável irregulares com aplicação de multa. Oportuno esclarecer que, mediante o Acórdão 13355/2022-TCU-Plenário, o Tribunal anulou o julgamento das contas desse terceiro responsável e concedeu-lhe novo prazo para apresentação de alegações de defesa.
20.	Inconformado, Luiz Carlos Bueno de Lima interpôs recurso de reconsideração (peça 166) , que será analisado a seguir.
EXAME DE ADMISSIBILIDADE
21.	Reitera-se o exame preliminar de admissibilidade (peça 173) , ratificado pelo Relator, Ministro Benjamin Zymler (peça 178) , que concluiu pelo conhecimento do recurso com efeito suspensivo dos itens 9.4, 9.6 e 9.7 do acórdão recorrido, em relação ao recorrente, na forma proposta pela Secretaria de Recursos (Serur) .
EXAME TÉCNICO
22.	Delimitação
22.1	Constitui objeto do presente recurso verificar:
	a) em preliminar:
	a.1) a ocorrência da prescrição; e
	a.2) a nulidade do acórdão recorrido; 
	b) no mérito:
	b.1) a possibilidade de reconhecimento de boa-fé do recorrente;
	b.2) a observância dos princípios referentes ao devido processo legal: princípios da verdade material, da ausência do contraditório, da ampla defesa e da falta de motivação;
	b.3) a razoabilidade e proporcionalidade da multa imposta;
	b.4) a ocorrência de ato de improbidade administrativa;
	b.5) a existência de provas suficientes para comprovar dano ao Erário; e
	b.6) a responsabilidade do recorrente pelo indevido arquivamento do processo em que se analisava a prestação de contas dos recursos repassados à FUB, embora existissem elementos apontando incompatibilidades entre o objeto pactuado e o produto apresentado pela contratada.
23.	Preliminares	
23.1	Da prescrição
23.1.1	O recorrente entende que houve o transcurso do prazo quinquenal entre março e abril/2016, uma vez que deve ser considerado como termo inicial a data de recepção do Ofício 7.780/2011 enviado pela CGU, que encaminhou notas técnicas relativas aos trabalhos a respeito da aplicação dos recursos repassados à FUB pelo MCidades para a elaboração de planos diretores integrados de mobilidade urbana para áreas metropolitanas (peça 166, p. 32) .
23.1.2	Com base nessa documentação da CGU, informa que foi autuado o processo de representação TC Processo 010.164/2011-1, o qual foi apreciado pelo Acórdão 1851/2013-TCU-Primeira Câmara, relatado pelo Ministro-Substituto Weder de Oliveira (peça 166, p. 20) .
23.1.3	Em seguida, apresenta longo relato acerca dos termos contratuais, dos respectivos anexos e da execução do objeto, e sustenta que houve o transcurso decenal entre o termo inicial e o ato que ordenou sua citação em 26/11/2018. Destaca que somente pode ser considerado como termo inicial ou a data de 1/8/2008 ou a data de 14/8/2008. Aquela corresponde ao término de vigência da avença, com a apresentação antecipada da prestação de contas; e esta refere-se à data limite para apresentação da prestação de contas, considerando a Portaria 669, de 13/12/2007. Como fundamento, aponta diversos julgados do TCU (peça 166, p. 33-41) .
23.1.4	Ao final, requer o reconhecimento da prescrição tanto decenal quanto quinquenal para aplicação de multa pelo TCU (peça 166, p. 41) .
	Análise
23.1.5	No exame da prescrição, a Serur tem adotado os entendimentos detalhados nas peças 227 e 228, que contém estudo e pronunciamentos anteriores da secretaria sobre o tema. Nessas manifestações, estão desenvolvidas as seguintes premissas, que serão utilizadas no presente exame:
	a) ao julgar o RE 636.886, o STF conferiu nova interpretação ao art. 37, § 5º, da Constituição Federal, fixando a tese de que 'é prescritível a pretensão de ressarcimento ao erário fundada em decisão de Tribunal de Contas';
	b) as pretensões punitiva e de ressarcimento devem observar o mesmo regime na atividade de controle externo, dado o objetivo comum da prescrição, de fixar prazo para o Tribunal de Contas agir, para caracterizar o ilícito, identificar seu autor, dimensionar as consequências da conduta e impor as consequências legais, independentemente de tais consequências terem natureza punitiva ou ressarcitória; e
	c) até que sobrevenha norma específica, entende-se que a prescrição das pretensões punitiva e de ressarcimento, no processo de controle externo, deve observar o regime da Lei 9.873/1999, na linha dos recentes pronunciamentos do STF a respeito. Sem prejuízo de se realizar o exame da prescrição também segundo o prazo decenal previsto no Código Civil, o critério adotado, na formulação da proposta de encaminhamento, será o da Lei 9.873/1999.
23.1.6	Além disso, mediante o julgamento da Ação Direta de Inconstitucionalidade (ADI) 5509, manejada contra dispositivos de lei ordinária e da Constituição do Estado do Ceará, fixando prazo prescricional para processos do respectivo tribunal de contas e da relatoria do Ministro Edson Facchin, ficou estabelecido, como regra geral, que "o termo inicial da contagem do prazo deve ser o da entrada do processo de fiscalização no âmbito do Tribunal de Contas, ou dos órgãos que, por lei, são encarregados pelo controle interno". Essa regra geral teve sua aplicação explicitada para algumas situações particulares, a saber:
	i) no caso de omissão de prestação de contas: 'o dano a ser apurado pela ausência de prestação de contas tem o lapso prescricional iniciado na data em que as contas deveriam ter sido entregues';
	ii) na hipótese de irregularidades detectadas no exame da prestação de contas: 'o procedimento prévio à instauração da tomada de contas ... deve ser encerrado o quanto antes, sendo que as irregularidades que tenham porventura sido nele identificadas somente terão iniciada a fluência do prazo prescricional após a competente comunicação para o órgão de controle interno ou para o Tribunal de Contas'; e
	iii) em irregularidades constatadas em fiscalizações, denúncias e representações: 'finalmente, deve-se contar o prazo prescricional a partir da data do conhecimento da irregularidade nos casos em que, por iniciativa própria, o Tribunal realiza auditorias ou inspeções, assim como nos casos em que a ele são diretamente levadas as informações necessárias para a instauração de tomada de contas especial'.
23.1.7	Importante observar, que a discussão travada pelo STF teve por referência o modelo federal. Assim, os fundamentos lançados no julgamento da ADI 5509 repercutem inevitavelmente nos processos do TCU.
23.1.8	Além dos parâmetros estabelecidos pela Lei 9.873/1999, a análise do prazo prescricional também será realizada com base no Acórdão 1441/2016-TCU-Plenário, que em incidente de uniformização de jurisprudência, orientou-se pela aplicação do Código Civil e definiu, em linhas gerais, que a prescrição da pretensão punitiva está subordinada ao prazo geral de dez anos (Código Civil, art. 205) . Quanto ao débito, a jurisprudência do TCU, fundamentada na previsão do art. 37, § 5º, da Constituição Federal, mantém o entendimento de que a ação de ressarcimento é imprescritível.
Análise da prescrição segundo os critérios do Acórdão 1441/2016-TCU-Plenário
23.1.9	Segundo os critérios do Acórdão 1441/2016-TCU-Plenário, o prazo prescricional é contado a partir da data da ocorrência do fato e interrompido pelo ato que ordenar a citação, a audiência ou a oitiva da parte. 
23.1.10	A presente TCE foi instaurada pela FUB em razão da falta de entrega do objeto do Contrato FUB 6439, de 19/12/2007, firmado entre a FUB e a Fubra, com recursos descentralizados pelo MCidades. O recorrente teve suas contas julgadas irregulares e sancionado com multa pecuniária em razão de violação à norma legal decorrente do indevido arquivamento do processo que analisava a prestação de contas.
23.1.11	Considerando que a contagem do prazo prescricional tem início em 2/12/2009, data do despacho da Semob que recomendou o arquivamento dos autos (peça 6, p. 298) , tem-se que não ocorreu a prescrição da pretensão punitiva nos termos do Acórdão 1441/2016-TCU-Plenário, tendo em vista que não transcorreu o prazo de dez anos entre o termo inicial acima mencionado (2/12/2009) e a data do ato ordenatório da citação dos responsáveis (26/11/2018) (peça 16) .
23.1.12	Oportuno registrar que os julgados indicados pelo recorrente não se amoldam ao caso em análise, uma vez que cuidam de relação jurídica convenial, hipótese em que se considera como marco inaugural ou a data da entrega da prestação de contas ou o término final para entrega ou data do primeiro ato de apuração, aquela que ocorrer primeiro.
23.1.13	Considerando a premissa de que as pretensões punitiva e de ressarcimento se submetem ao mesmo regime, conclui-se que não ocorreu a prescrição para o exercício da pretensão punitiva e ressarcitória, caso fossem adotados, para ambos os fins, os parâmetros definidos no Acórdão 1441/2016-TCU-Plenário. 
Análise da prescrição pelo regime da Lei 9.873/1999
23.1.14	Adotando-se as premissas fixadas na Lei 9.873/1999, e mesmo considerando-se o prazo geral de cinco anos, observa-se que não teria ocorrido a prescrição. Para tanto, é preciso considerar os seguintes parâmetros:
	a) Termo inicial:
	a.1) a Lei 9.873/1999, art. 1º, parte final, traz previsão expressa a respeito do início do prazo em se tratando de infrações imediatas e aquelas de caráter permanente ou continuado. As primeiras ocorrem contadas da data da prática do ato, e aquelas do dia em que tiver cessado a permanência ou a continuidade;
	a.2) aplicando ao caso concreto o entendimento perfilhado pelo STF no julgamento da ADI 5509, acima mencionado, tem-se como termo inicial para contagem do prazo prescricional a data de 29/9/2010, data de emissão da Nota Técnica 2.276/2010/DIURB/DI/SFCCGU-PR, através da qual foram constatadas irregularidades na contratação e execução dos estudos relativos à elaboração de planos diretores integrados de mobilidade urbana para áreas metropolitanas e aglomerados urbanos (peça 6, p. 306-326) . 
	b) Prazo:
	b.1) a Lei 9.873/1999 apresenta um prazo geral, de cinco anos (art. 1º) , e um prazo especial, previsto no art. 1º, § 2º, a saber: 'quando o fato objeto da ação punitiva da Administração também constituir crime, a prescrição reger-se-á pelo prazo previsto na lei penal';
	c) Causas de interrupção: no regime da Lei 9.873/1999, a prescrição se interrompe por qualquer ato inequívoco, que importe apuração do fato (art. 2º, inciso II) . Os exemplos típicos, no caso em exame, são: (i) fase interna de exame da TCE na CGU; e (ii) fase externa de exame da TCE, no TCU. Com esse fundamento, a prescrição foi interrompida:
	c.1) em 28/12/2010, data da Nota Técnica 20/2010/AECI/GM/MCIDADES (peça 6, p. 354-366) ;
	c.2) em 11/6/2011, data do Relatório de Tomada de Contas Especial TCE/Semob 1/2011 (peça 7, p.74-112) ;
	c.3) em 24/4/2013, Parecer 200/2013/CONJUR/MCIDADES (peça 7, p. 203-211) ;
	c.4) em 14 e 15/5/2014, data do Relatório de Auditoria, do Certificado de Auditoria e do Parecer do Dirigente do Órgão de Controle Interno, referência 429/2014 (peça 3, p. 99-101, 103 e 104) ;
	c.5) em 16/7/2014, data do Pronunciamento Ministerial (peça 3, p. 105) ;
	c.6) em 30/7/2014, data de autuação do processo no TCU;	
	c.7) em 26/7/2017 e 12/11/2018, data da juntada de documentos (peças 9-13) ;
	c.8) em 17/11/2018, data da instrução preliminar de citação (peça 14) ;
	c.9) em 17/4/2019, data da instrução de mérito (peça 76) ; e
	c.10) em 25/8/2020, data do acórdão condenatório (peça 95) .
Da prescrição intercorrente
23.1.15	Nos termos do art. 1º, § 1º, da Lei 9.873/1999, opera-se a prescrição intercorrente se o processo ficar paralisado por mais de três anos, aguardando julgamento ou despacho. Diante do pressuposto que referido dispositivo não deve ser interprestado de forma literal ou restritiva, qualquer ato que esteja ligado à cadeia de produção da decisão final, ainda que sem maior relevância jurídica, afasta a incidência da prescrição intercorrente, como juntada de documentos, evidências, cálculos, entre outros.
23.1.16	Note-se que há uma correlação entre essa hipótese e as causas de interrupção da prescrição do art. 2º. Com efeito, uma vez interrompida a prescrição por alguma das hipóteses do art. 2º, o processo não pode ficar inativo, sem qualquer inovação processual relevante, por mais de três anos.
23.1.17	Trata-se de prazo específico, não se aplicando nem o prazo geral de cinco anos nem o prazo especial da lei penal (§ 2º) . A finalidade da prescrição intercorrente, com seu prazo próprio, é a de assegurar a eficiência e celeridade nas apurações administrativas. Seria contrário a essa finalidade a paralisação injustificada do processo por período maior que o triênio estabelecido para a hipótese. 
23.1.18	A extrapolação do prazo de três anos, sem inovação relevante no processo, pode configurar negligência. Por isso, além de se operar a prescrição, deve-se promover a apuração da responsabilidade funcional decorrente da paralisação, se for o caso.
23.1.19	Em muitas situações o exame da prescrição intercorrente pode ficar prejudicado nos processos já em tramitação no TCU. Como a ação de ressarcimento era considerada imprescritível, as peças que compõem a tomada de contas especial, elencadas no art. 10 da Instrução Normativa-TCU 71/2012, não contemplam informações pormenorizadas quanto ao andamento do processo na fase interna, o que pode prejudicar a análise de eventual paralisação por mais de três anos.
23.1.20	Assim, caso o TCU venha a adotar a sistemática da Lei 9.873/1999 para aferir a prescrição, convém avaliar, oportunamente, a possibilidade de ajustes na IN TCU 71/2012, para que as tomadas de contas especiais encaminhadas ao Tribunal contemplem informações sobre as interrupções ocorridas na fase interna do procedimento.
23.1.21	Especificamente quanto a esta TCE, as próprias causas de interrupção elencadas acima permitem evidenciar que o processo teve andamento regular, não se operando a prescrição intercorrente.
Conclusão sobre a prescrição
23.1.22	Diante da análise da questão prescricional procedida anteriormente, conclui-se que, não obstante a existência de outras causas interruptivas, os eventos indicados acima são suficientes para evidenciar que não ocorreu a prescrição, nem mesmo a prescrição intercorrente, prevista no art. 1º, § 1º, da Lei 9.873/1999.
23.1.23	Partindo-se da premissa de que a pretensão reparatória segue as mesmas balizas (Lei 9.873/1999) , enquanto não houver norma específica a respeito, a demonstração da não-ocorrência da prescrição punitiva impõe, como consequência, a conclusão de que também é viável a condenação ao ressarcimento do prejuízo apurado nos autos, adotando-se como referência a Lei 9.873/1999, a qual foi considerada pelo STF norma regente da prescrição da pretensão punitiva pelo TCU.
23.2	Da nulidade do acórdão recorrido
23.2.1	 	Após relatar a tramitação processual da referida representação e transcrever trechos do relatório e do voto do mencionado Acórdão 1851/2013-TCU-Primeira Câmara, defende a ocorrência de erros materiais nesse acórdão, quais sejam: no item 6 do acórdão consta que o MP-TCU não atuou, contudo, o Procurador-Geral do TCU estava presente e assinou o documento eletronicamente; e a determinação ao MCidades de envio da TCE para a CGU foi equivocada, pois a TCE deveria ter sido encaminhada ao TCU. Sustenta que esses erros causaram dano processual ao recorrente (peça 166, p. 20-30) .
23.2.2	Alega que o acórdão acima mencionado é nulo, uma vez que os respectivos relatório e voto foram assinados eletronicamente no dia seguinte à data da sessão de votação, logo, eram documentos ilegítimos àquela altura (peça 166, p. 31) .
	Análise 
23.2.3	Em relação ao Acórdão 1851/2013-TCU-Primeira Câmara, importa destacar que não subsistem os erros materiais apontados. 
23.2.4	Por oportuno, vale lembrar que o referido acórdão apreciou representação autuada a partir de notas técnicas enviadas pela CGU relatando indícios de impropriedades na aplicação dos recursos repassados pelo MCidades à FUB para a elaboração de planos diretores integrados de mobilidade urbana para áreas metropolitanas.
23.2.5	O recorrente apontou dois erros materiais. Quanto ao primeiro, convém esclarecer que o MP-TCU atua mediante pronunciamento nos autos, obrigatório nos processos de tomada ou prestação de contas, conforme o disposto no inciso II, art. 81, da Lei 8.443/1992, e/ou comparecimento nas sessões do Tribunal. Logo, o Acórdão 1851/2013-TCU-Primeira Câmara, em seu item 6, explicita que não houve pronunciamento nos autos do MP-TCU, o qual compareceu à sessão que considerou procedente a aludida representação. Em relação ao segundo, cabe mencionar, inicialmente, que unidade jurisdicionada não se confunde com unidade técnica. Com propriedade, em seu voto, o relator consignou a necessidade de envio de determinação à unidade jurisdicionada, que, no caso concreto, é o MCidades, para a conclusão da TCE. 
23.2.6	Por fim, quanto à alegação de nulidade do Acórdão 1851/2013-TCU-Primeira Câmara em razão da ausência de assinatura dos respectivos relatório e voto na data da sessão de votação, vale registrar que são documentos emitidos eletronicamente e não possuem assinatura física. A assinatura dos documentos no dia seguinte à sessão refere-se à juntada desses documentos aos autos.
23.2.7	Dessa forma, não assiste razão ao recorrente nas alegações relativas a erros materiais e nulidade do Acórdão 1851/2013-TCU-Primeira Câmara. 
24.	Das razões recursais
	Dos fatos
24.1	O recorrente informa que todas as suas contas foram aprovadas, o que demonstra sua postura ética e de respeito com a coisa pública e discorre acerca de sua trajetória profissional e acadêmica, bem como sobre títulos e medalhas que recebeu. Após, conclui que não há qualquer evidência de má-fé e destaca que o acórdão recorrido não observou os princípios da proporcionalidade e razoabilidade, uma vez que não foram considerados a lisura de caráter, a honestidade, a retidão, o zelo com a coisa pública e a boa-fé do recorrente (peça 166, p. 3-6) .
24.2	Destaca que o trabalho da Comissão do Processo Administrativo Disciplinar (CPAD) , única fonte de pesquisa utilizada pela instrução, está repleto de falsidade e de má-fé. Assevera que para atribuir ilícito a alguém é preciso demonstrar o fato inquinado, a irregularidade, o dolo, a vontade consciente de atingir resultado lesivo ou a ordem pública ou administrativa. Considera que não merece ser penalizado, visto que não cometeu qualquer irregularidade (peça 166, p. 7-8) .
	Da boa-fé do defendente
24.3	Ressalta que os assessores da Semob recomendaram o arquivamento do processo n° 80000.041417/2007-46 sem qualquer referência ao produto pactuado e que agiu de boa-fé. Aponta que o mencionado processo mencionado foi aberto para acompanhamento interno e arquivar os documentos técnicos sobre os estudos de interesse da Semob, os quais também poderiam ser arquivados em simples pasta AZ. Informa que os documentos administrativos ficaram no âmbito da SPOA/SE, que gerenciava a única unidade gestora do MCidades (peça 166, p. 11-13) .
24.4	Alega que não determinou o arquivamento do processo de acompanhamento interno da Semob. Acrescenta que teve "ciência" e, de boa-fé, deu o "de acordo" para recomendar, que é o mesmo que aconselhar, indicar como bom, como digno de atenção, o referido arquivamento. Esclarece que os assessores da Semob, alinhados com entendimento que vigorava à época no MCidades, não apresentaram uma proposta, eles recomendaram o arquivamento de boa-fé (peça 166, p. 14) .
24.5	Mais uma vez, argumenta que a FUB não apresentou à Semob qualquer tipo de objeto pactuado, mas tão-somente documentos que continham a movimentação financeira do recurso. Pondera que houve confusão entre demonstrações financeiras com apresentação do produto pactuado, o que prejudicou a ampla defesa e o contraditório, uma vez que as manifestações do recorrente a esse respeito foram ignoradas. Enfatiza que na Semob não se atestou o adimplemento das obrigações contratuais da FUB (peça 166, p. 14-15) .
24.6	O recorrente informa que, após ciência de nota técnica da CGU, determinou de imediato a revisão da análise e da recomendação de arquivamento, o que demonstra compromisso com a coisa pública e a boa-fé do recorrente. Aduz que foram adotadas todas as providências para regularizar as pendências constadas pela CGU e relata que informou o então Reitor da FUB acerca da sua determinação para instaurar a TCE, o que também indicaria seu compromisso com a coisa pública e boa-fé (peça 166, p. 16-17) .
24.7	Assevera que, sempre pautado pela ética no serviço público, tomou decisões com base na orientação de assessores, consultores e técnicos, bem como em concordância com seus superiores (peça 166, p. 18) .
24.8	Ao final, requer, considerando seu histórico-funcional e as ações desenvolvidas, seja reconhecida sua boa-fé e a aprovação de suas contas, ainda que com ressalvas (peça 166, p. 18) .
	Análise
24.9	No âmbito do TCU, adota-se a acepção objetiva da boa-fé, consistente na atuação conforme um padrão de conduta aceito como adequado e recomendável pelo meio social onde está inserido o agente, e não na boa-fé subjetiva, relacionada ao estado mental quando atuou, isto é, o propósito presente na conduta. Essa análise recai sobre a conduta adotada pelo responsável na época da prática dos atos inquinados como irregulares, de modo que, mesmo tendo praticado ato lesivo à Administração Pública, ele teria agido de forma prudente, diligente e com bom discernimento.
24.10	Em outras palavras, é considerado de boa-fé o responsável que, embora tenha concorrido para o dano ao erário ou outra irregularidade, seguiu as normas pertinentes, os preceitos e os princípios do direito. Não é necessário comprovar a má-fé (dolo) , mas apenas da ausência de boa-fé objetiva, para a responsabilização do agente Nesse sentido, tem-se os Acórdão 13732/2019-TCU-Primeira Câmara, relator Ministro Walton Alencar Rodrigues; 3.739/2019-TCU-1ª Câmara, relator Ministro Bruno Dantas; 351/2019-TCU-Plenário, relator Ministro Vital do Rêgo; 7.936/2018-TCU-2ª Câmara, relator Ministro-Substituto Augusto Sherman; 6.317/2018-TCU-2ª Câmara, relatora Ministra Ana Arraes; e 1.486/2012-TCU-2ª Câmara, relator Ministro-Substituto Marcos Bemquerer Costa.
24.11	Nesse sentido, alegações relativas à aprovação de contas anteriores, à trajetória profissional e acadêmica, à atuação em conformidade com a ética no serviço público e com base na orientação de assessores, consultores e técnicos, não contribuem para a demonstração da boa-fé do recorrente.
24.12	Ademais, nos termos do art. 12, § 2º da Lei 8.443/1992, o reconhecimento da boa-fé pelo Tribunal, realizado por ocasião da resposta à citação, enseja tão-somente concessão de prazo adicional para a pagamento do débito atualizado monetariamente, o que, não havendo outras irregularidades, sana o processo. A seguir, recentes deliberações do TCU acerca do pagamento tempestivo do débito:
Acórdão 3976/2019-TCU-Primeira Câmara, relator Ministro Walton Rodrigues:
O pagamento tempestivo do débito, atualizado monetariamente, após a concessão de novo e improrrogável prazo opera sua quitação, não cabendo a incidência de juros quando do julgamento de mérito do processo.
Acórdão 2144/2018-TCU-Plenário, relator Ministro Bruno Dantas (mantido pelo Acórdão 124/2021-TCU-Plenário, relator Ministro Raimundo Carreiro) :
O pagamento tempestivo do débito na fase de citação, atualizado monetariamente, opera sua quitação, não cabendo a incidência de juros quando do julgamento do processo. Todavia, caso não reste caracterizada a boa-fé do responsável ou na subsistência de outras irregularidades, as contas serão julgadas irregulares com aplicação da multa prevista no art. 58, inciso I, da Lei 8.443/1992. 
24.13	Não procede a alegação de que o Processo n° 80000.041417/2007-46 foi aberto tão-somente para tratar dos assuntos técnicos relativos ao objeto pactuado e preservar os respectivos documentos. Como gestor da Semob, unidade que demandou os referidos estudos, deveria verificar a adequação dos termos do Plano de Trabalho com o que foi executado pela FUB. A propósito, a Semob, por intermédio do seu Diretor e interlocutor do processo, solicitou à FUB providências para atualização do Plano de Trabalho, mediante a apresentação dos produtos pactuados (peça 5, p. 138) .
24.14	Posteriormente, a própria Semob emitiu a Nota Técnica 11/2008, cujo respectivo anexo contém comparação e aponta as inconsistências entre o plano de trabalho e o termo de referência apresentado pela FUB, o qual descreve as atividades desenvolvidas para cumprimento do objeto contratado (peça 5, p. 148-177) .
24.15	Diante das informações acerca do Processo n° 80000.041417/2007-46, produzidas pelo diretor e interlocutor do processo (peça 5, p. 144-146) , no sentido de que a FUB ainda não havia comprovado a execução dos produtos contratados, o recorrente solicitou ao Assessor Especial de Controle Interno análise do aludido processo com indicação dos procedimentos a serem adotados (peça 5, p. 178) .
24.16	Como consequência, foi emitida a Nota Técnica 20/2008/AECI/GM/MCIDADES, que constatou o não-cumprimento do objeto da avença em sua totalidade e apontou a necessidade de devolução do saldo remanescente (peça 5, p. 194-208) . Seguindo essa orientação, o recorrente informou à FUB que não tinha mais interesse em dar continuidade aos trabalhos pactuados, por absoluta falta de apresentação dos produtos que deveriam ter sido desenvolvidos e solicitou a devolução dos recursos financeiros remanescentes, bem como a apresentação da prestação de contas dos recursos utilizados (peça 5, p. 210-212) .
24.17	Como se observa, o relato acima, consistente nas divergências entre o previsto no Plano de Trabalho e aquilo que foi executado, evidencia que a FUB também apresentou à Semob elementos acerca do cumprimento do objeto contratado, os quais foram examinados pela aludida secretaria. Outrossim, o requerimento para apresentação da prestação de contas dos recursos utilizados demonstra que o Processo n° 80000.041417/2007-46 não tratava de assuntos técnicos tão-somente. As informações anteriores também demonstram que o recorrente tinha ciência de que a FUB não cumprira as obrigações constantes do Plano de Trabalho relativo aos estudos para a elaboração de planos diretores integrados de mobilidade urbana para áreas metropolitanas. 
24.18	Ademais, o recorrente manifestou concordância com a recomendação de arquivamento do processo formulada pelos assessores, tendo em vista o fato de que a FUB e sua contratada (FGI, antiga Fubra) apresentaram, em relação à elaboração de planos diretores integrados de mobilidade urbana para aéreas metropolitanas, relatório das ações desenvolvidas e respectivo termo de referência com a demonstração das despesas realizadas no montante de R$ 2,1 milhões. Dessa forma, resta inconteste referência ao objeto pactuado. Mesmo que assim não fosse, conforme acima demonstrado, o recorrente tinha conhecimento de que a FUB não executara o Plano de Trabalho avençado. 
24.19	Em face do exposto, as alegações recursais devem ser rejeitadas.
	Dos princípios da verdade material, da ausência do contraditório e da ampla defesa e da falta de motivação
24.20	O recorrente registra, sem maiores detalhes, que as decisões no caso concreto não observaram o princípio da verdade material, pois não consideraram suas alegações (peça 166, p. 44) .
24.21	Aponta que, em um processo administrativo, deve ser garantido o direito ao contraditório e à ampla defesa, sob pena de nulidade absoluta. Entende que suas alegações não foram consideradas e, na sequência, transcreve teor da Súmula Vinculante-STF 3, que teria origem em debate acerca da Lei 9.874/1999, a qual rege todo e qualquer processo administrativo, bem como diversos julgados do Poder Judiciário e trecho da doutrina (peça 166, p. 44-50) .
24.22	Em conclusão, afirma que houve quebra do contraditório e da ampla defesa, uma vez que suas alegações não foram consideradas. Sendo assim, defende que o acórdão recorrido não foi motivado (peça 166, p. 50) .
24.23	Argumenta que a motivação possui caráter dialógico, capaz de dar conta da consideração de todos os dados trazidos à discussão pela parte e acrescenta que as razões aduzidas não podem ser ignoradas, sob pena de nulidade absoluta da decisão proferida. Como fundamento, apresenta julgado do Tribunal de Justiça do Estado do Rio Grande do Norte (peça 166, p. 51-52) .
	Análise
24.24	O princípio da verdade material, com grande aplicação no TCU, deve buscar a verdade dos fatos nas hipóteses julgadas pertinentes por este Tribunal, sem prejuízo do objetivo buscado pelos responsáveis perante o TCU.
24.25	No âmbito do TCU, a garantia ao direito à ampla defesa e ao contraditório se dá, nos termos do devido processo legal, na fase externa da TCE, que se inicia com a autuação do processo junto a este Tribunal e finda com o seu julgamento. Esse é o entendimento desta Corte de Contas, conforme consignado nos seguintes Acórdão 2016/2018-TCU-Segunda Câmara, relator Ministro Aroldo Cedraz; 653/2017-TCU-2ª Câmara, relator Ministro Augusto Nardes; 1.540/2009-TCU-1ª Câmara, relator Ministro Marcos Vilaça; 2.647/2007-TCU-Plenário, relator Ministro Ubiratan Aguiar; e 2.329/2006-TCU-2ª Câmara, relator Ministro Walton Alencar Rodrigues.
24.26	Não obstante, o julgador não está compelido a considerar todas as alegações da parte, desde que tenha elementos que entenda serem suficientes para formar sua convicção; tampouco está obrigado a examinar todas as considerações da unidade técnica e do Ministério Público junto ao TCU, cujos entendimentos e argumentos servem para fornecer subsídios e não vinculam a formação da convicção do Tribunal (Acórdão 1561/2017-TCU-Plenário, relator Ministro José Múcio Monteiro) .
24.27	O Relator, que preside a instrução do processo, pode acolher qualquer uma das manifestações técnicas contidas no processo, ou até ser contrário a todas, para formação do seu livre convencimento e busca da verdade material (Acórdão 2307/2018-TCU-Plenário, relatora Ministra Ana Arraes) .
24.28	No caso concreto, o Relator, em consonância com a Unidade Técnica, cujos fundamentos incorporou às suas razões de decidir, acolheu parcialmente as alegações de defesa do recorrente para afastar sua responsabilidade pelo prejuízo apurado nos autos (peça 96, p. 5, item 40) . Assim, tem-se que como devidamente motivado o acórdão recorrido.
24.29	Relativamente à Súmula Vinculante - STF 3, importa esclarecer que se aplica ao exame de atos de admissão de pessoal, concessões de aposentadorias, reformas e pensões a que alude o inciso III do art. 71 da Constituição Federal, situação que não se confunde com a atuação lastreada nos incisos II e VI do mesmo artigo 71, matéria absolutamente diversa das tomadas de contas, procedimento próprio em que a Corte de Contas verifica a regularidade da utilização das verbas públicas pelos responsáveis.
24.30	Diante disso, os argumentos acima aduzidos, referentes à inobservância de princípios inerentes ao devido processo legal, não devem ser acolhidos.
	Da desproporcionalidade
24.31	Destaca a ausência de má-fé do recorrente. Logo em seguida, com base na Lei 9.874/1999 e em trechos de doutrina reproduzidos, defende que a sanção imposta deve observar os princípios da proporcionalidade e da razoabilidade (peça 166, p. 52-54) .
24.32	Considera que a boa-fé do recorrente, a ausência de dano, a atuação imediata para solucionar a irregularidade e seu histórico afastam penalidade tão gravosa, nos termos do apontado julgado do Tribunal de Justiça do Rio Grande do Sul. Sendo assim, requer graduação razoável da pena (peça 166, p. 54) . 
	Análise
24.33	Uma vez caracterizada a reprovabilidade da conduta, a avaliação de existência de má-fé não é requisito essencial à culpabilidade do recorrente. De outro modo, tal elemento anímico, subjetivo da conduta, deve ser considerado apenas como agravante, no sentido de majorar a dosimetria da pena. Nesse sentido, considerando ainda que a má-fé não pode ser presumida, devendo, portanto, ser demonstrada, reforça-se que sua existência sequer foi cogitada nos presentes autos. 
24.34	Cumpre esclarecer, ainda, que a ausência de má-fé por parte do recorrente também não tem o condão de alterar o julgamento pela irregularidade de suas contas, pois, conforme o entendimento desta Corte, a ausência de má-fé não significa presença de boa-fé. Além disso, como já ressaltado, o exame da conduta dos agentes nos processos de controle externo deve se dar à luz do conceito da boa-fé objetiva.
24.35	 A dosimetria da pena, na sistemática processual do TCU, tem como balizadores o nível de gravidade dos ilícitos, com a valoração das circunstâncias fáticas e jurídicas envolvidas, bem como a isonomia de tratamento com casos análogos. Não há dosimetria objetiva da multa, comum à aplicação de normas do Direito Penal, nem rol de agravantes e atenuantes legalmente reconhecidos (Acórdão 123/2014-TCU-Plenário, relator Ministro Raimundo Carreiro) . Ademais, a aplicação de sanções guarda relação com a materialidade dos fatos e a culpabilidade dos responsáveis, não com sua capacidade financeira em quitar a dívida (Acórdão 1790/2014-TCU-Plenário, relator Ministro Benjamin Zymler) .
24.36	De todo modo, a despeito de o Tribunal valorar as circunstâncias fáticas e jurídicas, quando da fixação da sanção, buscando uma maior adequação punitiva, a dosimetria da pena no TCU consiste em procedimento pautado por certa discricionariedade, como, aliás, ocorre nas sanções administrativas em que não se exige a dosimetria objetiva, comum à aplicação das normas de direito penal, destacando-se que no processo de contas não há um rol de agravantes e atenuantes legalmente reconhecido, a fim de possibilitar a alteração objetiva da pena prevista in abstrato.
24.37	Contudo, a despeito de toda essa discricionariedade, o TCU está adstrito, na dosimetria da sanção pecuniária, aos limites impostos nas cabeças dos arts. 57 e 58 da Lei 8.443/1992, bem como, ainda, à gradação trazida pelos incisos I a VIII do art. 268 do RI-TCU.
24.38	No caso em análise, ao recorrente, com fundamento no inciso II, art. 58 da Lei 8.443/1992, foi arbitrada multa no valor de R$ 5.000,00, que corresponde a menos de 10% do máximo fixado pela Portaria TCU 8/2020, para o exercício de 2020, qual seja o valor de R$ 64.920,00. 
24.39	Portanto, restou demonstrada a motivação da aplicação da multa, bem como observância aos princípios da razoabilidade e da proporcionalidade.
	Da ausência de dano ao Erário Público
24.40	Defende que não houve dano ao Erário, apenas foram levantadas questões formais. Destaca que houve conclusão do serviço contratado, o que justifica seu pagamento. Em seguida, transcreve trecho da doutrina acerca da extinção de contrato administrativo e dos limites da aplicação da Lei 8.429/1992 (peça 166, p. 55-56) .
24.41	Considerando a ausência de dano ao Erário e ausência de indício de improbidade, defende, com base em julgados do Poder Judiciário, que o processo deve ser revisto e que eventual subsistência de irregularidade formal não torna o recorrente desonesto ou desleal (peça 166, p. 56-57) .
	Análise
24.42	Não prospera a alegação de ausência de dano ao Erário. 
24.43	Os elementos constantes dos autos evidenciam que a FGI, antiga Fubra, não comprovou a execução do objeto contratual nem devolveu à FUB o valor de R$ 2,1 milhões, recebido para a realização de estudos para elaboração de planos diretores integrados de mobilidade urbana para áreas Metropolitanas. A não-conclusão do objeto pactuado foi atestada pela Semob (peça 5, p. 136, 144-146, 148-176, peça 7, p. 138) , pela AECI-MCidades (peça 4, p. 194-208) , pela FUB (peça 2, p. 351-367, peça 3, p. 6-20, p. 57-60) e pela CGU (peça 3, p. 99-101, 103 e 105) . 
24.44	Vale lembrar que, para realização do referido objeto, o MCidades descentralizou crédito orçamentário no valor de R$ 10,5 milhões para a FUB, a qual repassou à Fubra R$ 2,1 milhões para execução do objeto mencionado.
24.45	Ocorre, conforme voto condutor do acórdão recorrido, que as alegações de defesa do recorrente, acolhidas parcialmente, foram consideradas suficientes para afastar a responsabilidade pelo prejuízo apurado nos autos. Contudo, diante da constatação de grave violação à norma legal, consistente no indevido arquivamento dos autos em que se analisava a prestação de contas dos mencionados recursos, as contas do recorrente foram julgadas irregulares com imputação de multa (peça 96, p. 5, item 40) .
24.46	Quanto à ausência de ato de improbidade, ressalte-se que a condenação para ressarcimento ao Erário não prescinde da constatação de prática de ato de improbidade administrativa. 
	Da ausência de conduta ímproba
24.47	Após discorrer sobre a Lei de Improbidade Administrativa, transcreve trechos da doutrina e de parecer da AGU, defende que para configurar um ato de improbidade administrativa a má-fé deve estar demonstrada (peça 166, p. 58-61) .
24.48	Destaca que o arquivamento irregular do TC Processo 010.164/2011-1 tornou sem sentido a abertura e instrução do presente processo e que a demonstração de inocência do recorrente impõe a nulidade do processo disciplinar, o que não foi enfrentado pelo TCU (peça 166, p. 61) .
	Análise
24.49	Inicialmente, cabe destacar que o julgamento das contas de gestores públicos constitui atribuição constitucional deste Tribunal, regulado pela Lei Orgânica do TCU e não pela Lei de Improbidade Administrativa, Lei 8.429/1992. A jurisprudência do TCU é no sentido de que o julgamento pela irregularidade das contas do responsável com condenação para que ele promova o ressarcimento de dano ao Erário independe de ter havido ou não prática de ato de improbidade administrativa ou obtenção de vantagem pessoal em decorrência da gestão de recursos públicos (Acórdão 7346/2020-TCU-Plenário, relator Ministro Raimundo Carreiro; 10.853/2018-TCU-1ª Câmara, relator Ministro Bruno Dantas; 1.000/2015-TCU-Plenário, relator Ministro Benjamin Zymler; e 1.884/2014-TCU-2ª Câmara, relator Ministro José Jorge) .
24.50	A respeito do assunto, deve-se igualmente esclarecer que, no âmbito dos processos de sua competência, a responsabilidade dos jurisdicionados perante o TCU é de natureza subjetiva, caracterizada mediante a presença de simples culpa stricto sensu, sendo desnecessária a caracterização, conforme já mencionado, de conduta dolosa ou má-fé do gestor, bem como eventual aferimento de vantagens financeiras (locupletamento) . Desse modo, é suficiente a quantificação do dano, a identificação da conduta do responsável que caracterize sua culpa, seja por imprudência, imperícia ou negligência, e a demonstração do nexo de causalidade entre a conduta culposa (stricto sensu) e a irregularidade que ocasionou o dano ao erário.
24.51	Pertinente ainda mencionar que, neste Tribunal, é pacífico o entendimento de que a ação por improbidade administrativa, de natureza civil, não vincula o TCU, uma vez que não há litispendência entre um processo que tramita no Tribunal e outro que verse sobre matéria idêntica no âmbito do Poder Judiciário, em razão do princípio da independência das instâncias e da competência atribuída pela Constituição Federal e pela Lei 8.443/1992 ao TCU. Apenas a sentença proferida em juízo penal que decida pela inexistência do fato ou pela negativa da autoria vincula a instância administrativa, conforme entendimento contido no (v.g. Acórdão 869/2020-TCU-Plenário, relator Ministro Bruno Dantas; e 782/2021-TCU-Plenário, relator Ministro Benjamin Zymler) . Ou seja, se a absolvição for por falta de provas ou ausência de dolo, tal responsabilidade não é excluída.
24.52	O processo TC Processo 010.164/2011-1, referente à representação autuada a partir de notas técnicas enviadas pela CGU relatando indícios de impropriedades na aplicação dos recursos repassados à FUB pelo MCidades, ora em análise, não se confunde com o presente processo, que cuida da TCE instaurada pela FUB, em desfavor da FGI (antiga Fubra) para apuração das irregularidades constatadas na aplicação dos mencionados recursos.
24.53	Quanto ao processo administrativo disciplinar, cumpre registrar que sua existência foi informada pelo recorrente em suas alegações de defesa (peça 46) . A matéria já foi devidamente enfrentada pela Unidade Técnica, no sentido de que a existência de PAD, que cuida de tema similar àquele tratado por TCE, não afasta a jurisdição do TCU, visto que são mecanismos inerentes a instâncias distintas para apurar responsabilidades segundo critérios próprios e com objetivos distintos. No PAD, aquele responsável por comprovado ato funcional irregular pode sofrer pena disciplinar; na TCE, o responsável pelo dano comprovado deve recompor o Erário, podendo, ainda, suportar sanções diversas. Ademais, não cabe ao TCU manifestar-se sobre eventual nulidade de PAD.
24.54	Diante do acima exposto, as razões recursais não devem ser acolhidas.
	Da ausência de provas
24.55	Defende que a instrução do processo foi baseada indevidamente no trabalho realizado pela CGU, o qual está sendo questionado no TRF1 e no STJ, tendo em vista inúmeras impropriedades e falsidades que caracterizam a má-fé dos membros da CPAD. Advoga, ainda, que houve ilegalidade dos atos publicados pelo Ministro da CGU (peça 166, p. 62) .
24.56	Argumenta que o processo sancionador foi instaurado sem provas cabais a demonstrar a desonestidade e má-fé do recorrente e afirma que as alegações apresentadas no PAD não foram enfrentadas. Aduz julgados acerca de nulidade de processo de PAD em razão de ausência de prova (peça 166, p. 62-63) .
	Análise
24.57	Com relação ao tema, vale destacar que o Tribunal tem entendido ser competência primária do ente concedente o pronunciamento quanto ao bom e regular emprego dos recursos públicos repassados (v.g. Acórdão 1079/2020-TCU-Segunda Câmara, da relatoria do Ministro Raimundo Carreiro, 6.099/2020-TCU-1ª Câmara e 1.831/2019-TCU-1ª Câmara, da relatoria do Ministro Augusto Sherman Cavalcanti; 2.757/2019-TCU-1ª Câmara, da relatoria do Ministro Bruno Dantas; e 4.698/2018-TCU-1ª Câmara, da relatoria do Ministro Vital do Rêgo) .
24.58	Após manifestação do respectivo órgão de controle interno (CGU) sobre o pronunciamento do ente concedente, o processo de TCE é encaminhada ao TCU.
24.59	A partir de análise preliminar do processo de TCE, o TCU verifica a procedibilidade da TCE, nos termos da IN-TCU 71/2012, e os elementos constantes dos autos para proceder à citação do responsável. Após exame de suas alegações de defesa, suas contas são julgadas. Logo, não cabe razão ao recorrente no sentido de que a instrução deste processo foi indevidamente baseada no trabalho realizado pela CGU.
24.60	Outrossim, cumpre mencionar que o TCU não está obrigado a seguir eventual entendimento de outros órgãos da administração pública, uma vez que possui atribuição constitucional para realizar de forma autônoma e independente a apreciação da regularidade das contas dos gestores de bens e direitos da União. Nesse sentido, os seguintes acórdãos:
A aprovação de uma prestação de contas pelo Sistema de Controle Interno não afasta a atribuição constitucional deste Tribunal, atinente à verificação da regularidade da utilização de recursos públicos federais. (Acórdão 1145/2019-TCU-Primeira Câmara, relator Ministro Benjamin Zymler) 
A aprovação da prestação de contas pelo órgão repassador dos recursos do convênio não vincula a apreciação da matéria pelo TCU, podendo o Tribunal, nos limites de sua competência constitucional e legal, decidir de forma diversa com base nos elementos probatórios reunidos nos autos. (Acórdão 10846/2018-TCU-Primeira Câmara, relator Ministro Bruno Dantas) 
O parecer do concedente não vincula o juízo do TCU, dadas a jurisdição e a competência privativa deste Tribunal. (Acórdão 2283/2011-TCU-Segunda Câmara, relator Ministro Aroldo Cedraz) 
24.61	Cabe ainda destacar que o recorrente apresentou suas alegações de defesa em duas oportunidades nesta TCE (peças 46 e 60) , cujos argumentos foram devidamente analisados por esta Corte de Contas, em homenagem ao devido processo legal.
24.62	Relativamente à informação de que o trabalho da CGU está sendo questionado no Poder Judiciário, oportuno consignar que, em razão do princípio da independência das instâncias, a decisão adotada em uma das instâncias somente vincula a outra quando a decisão proferida na instância penal taxativamente declara a inexistência do fato ou a negativa da autoria. Ademais, a independência entre as instâncias permite que uma mesma conduta seja valorada de forma diversa, em ações de natureza penal, civil e administrativa.
24.63	O processo de TCE e PAD possuem objetivos diferentes. De forma simples, o PAD busca verificar a existência de conduta funcional faltosa, a TCE visa apurar responsabilidade por dano à Administração Pública para obter o respectivo ressarcimento. O TCU não é instância revisora dos atos formais e das decisões tomadas em processo administrativo disciplinar, podendo tão somente avaliar os elementos de prova coligidos e as conclusões adotadas, a fim de firmar o seu convencimento no âmbito do processo de controle externo sob apreciação (Acórdão 7468/2014-TCU-Primeira Câmara, relator Ministro Benjamin Zymler) .
24.64	Outrossim, em razão da independência das instâncias, o juízo em processo disciplinar não vincula o juízo administrativo deste Tribunal no julgamento de tomada de contas especial. 
24.65	Isso posto, não há como acolher os argumentos apresentados pelo recorrente.
	Dos pedidos 
24.66	Requer o recebimento tempestivo do recurso para reforma do Acórdão 8987/2020-TCU-Primeira Câmara e o reconhecimento da boa-fé do recorrente e da prescrição da pretensão punitiva para aplicação de multa pelo TCU.
QUESTÕES ADICIONAIS	
24.67	Repetidas vezes, o recorrente faz observações negativas acerca do trabalho desenvolvido pela Unidade Técnica, no sentido de que, entre outros, não houve a devida análise dos autos, falta de comprometimento e desídia, uma vez que considera que ocorreu simples aproveitamento do trabalho realizado por outro órgão.
24.68	Considerando que tais observações não se prestam a demonstrar a regular aplicação dos recursos recebidos pela FUB mediante a descentralização de recursos orçamentários pelo MCidades, não serão objeto de qualquer manifestação.
24.69	Em relação à anexação de prints da tela do Sistema ConectaTCU com destaque para pedido de sustentação oral (peça 166, p. 65-68) , sem qualquer consideração a respeito no bojo do recurso, vale mencionar que o pedido de sustentação oral foi deferido, conforme cópia da respectiva pauta de julgamento (peça 229) . Por oportuno, merece registro que não há necessidade de notificação pessoal sobre o deferimento do pedido de sustentação oral nem sobre a data de inclusão do processo na pauta de julgamento (v.g. Acórdão 78/2021-TCU-Plenário, relator Ministro Jorge Oliveira; 1.423/2020-TCU-2ª Câmara, relator Ministro Augusto Nardes; e 2.271/2019-TCU-1ª Câmara, relator Ministro-Substituo Augusto Sherman Cavalcanti) .
24.70	Em razão das várias jurisprudências do Poder Judiciário apontadas, vale ressaltar que o princípio da independência das instâncias possibilita que o TCU decida de forma autônoma sobre as questões que lhes são afetas, sem a necessária vinculação às eventuais manifestações judiciais, à exceção de sentença, na esfera penal, que reconhece a inexistência do fato ou negativa de autoria.  Em complemento, a atuação do TCU não está sujeita às atuações do Poder Judiciário, visto que as atribuições do Tribunal emanam diretamente da Constituição Federal, não podendo ele se furtar ao exercício de suas competências constitucionais em face de possíveis pronunciamentos de outros órgãos estatais.
CONCLUSÃO
25.	Em face das análises anteriores, conclui-se que:
	a) não ocorreu a prescrição das pretensões punitiva e ressarcitória, seja pelos ditames do Código Civil (Acórdão 1441/2016-TCU-Plenário) seja pelas balizas da Lei 9.873/1999; 
	b) não restaram caracterizadas a ocorrência dos erros materiais apontados e a nulidade do acórdão recorrido;
	c) as razões recursais apresentadas, juntamente com os demais elementos constantes dos autos, foram insuficientes para reconhecer a boa-fé do recorrente; demonstrar violação aos princípios da verdade material, do contraditório, da ampla defesa e da motivação; alterar o valor da multa imposta; e afastar a constatação de dano ao Erário;
	d) é irrelevante a ocorrência de ato de improbidade administrativa, uma vez que não é matéria afeta às competências do TCU constitucionalmente definidas; e
	e) o recorrente, na condição, à época, de Secretário Nacional de Transporte e de Mobilidade Urbana do Ministério das Cidades, foi um dos responsáveis pelo indevido arquivamento do processo em que se analisava a prestação de contas dos recursos repassados à FUB, embora existissem elementos indicando incompatibilidades entre o objeto pactuado e o produto apresentado pela contratada.
25.1	Sendo assim, a proposta será pela negativa de provimento ao presente recurso.
PROPOSTA DE ENCAMINHAMENTO
26.	Ante o exposto, submete-se à consideração superior a presente análise do recurso de reconsideração interposto por Luiz Carlos Bueno de Lima contra o Processo Acórdão 8.987/20202-TCU-1ª Câmara, alterado em parte pelo Acórdão 13355/2020-TCU-Primeira Câmara, propondo-se, com fundamento nos arts. 32, inciso I, e 33, da Lei 8.443/1992:
	a) conhecer do recurso e, no mérito, negar-lhe provimento; e
	b) 	comunicar a deliberação que vier a ser proferida por esta Corte ao recorrente, à Procuradoria da República no Distrito Federal e aos demais interessados."
2.	O titular da AudRecursos divergiu da proposta de encaminhamento, por entender que ocorreu a prescrição das pretensões punitiva e ressarcitória do Tribunal. Transcrevo o parecer constante da peça 232:
"Examino o recurso de reconsideração interposto por Luiz Carlos Bueno de Lima contra o Acórdão 8987/2020-TCU-Primeira Câmara, modificado pelo Acórdão 13355/2020-TCU-Primeira Câmara, ambos relatados pelo Ministro Bruno Dantas.
2.	O processo trata de tomada de contas especial instaurada pela Fundação Universidade de Brasília (FUB) contra Fundação de Gestão e Inovação (FGI) , denominada Fundação Universitária de Brasília (Fubra) ao tempo dos fatos apurados, no valor de R$ 2,1 milhões, por falta de entrega do objeto do Contrato FUB 6439, celebrado em 19/12/2007, bem como de devolução dos valores recebidos. 
3.	O exame de mérito do recurso, aprovado no âmbito da 4ª diretoria desta Secretaria de Recursos (peças 230-231) , foi realizado antes da edição da Resolução-TCU 344, de 11/10/2022, que regulamenta, no âmbito do TCU, a prescrição para o exercício das pretensões punitiva e de ressarcimento. Assim, faz-se necessário o reexame dessa prejudicial de mérito à luz das diretrizes estabelecidas no mencionado normativo. 
4.	Em 29/9/2010 (peça 6, p. 306-326) , a Controladoria-Geral da União elaborou a Nota Técnica 2.276/2010/DIURB/DI/SFC/SGU-PR, por meio da qual apontara irregularidades no acordo sob exame, firmado entre o Ministério das Cidades e a FUB.
5.	Assim, ante o disposto no art. 4º, inciso IV, da Resolução-TCU 344/2022, entendo que o termo inicial para contagem do prazo prescricional é o dia 29/9/2010, uma vez que nesta data o órgão de controle interno tomou conhecimento das irregularidades objeto da presente TCE. 
6.	No dia 11/7/2011 (peça 7, p. 74-112) , o Ministério das Cidades elaborou relatório de tomada de contas especial. Tal ato tem o condão de interromper a contagem do prazo prescricional (art. 5º, inciso II, da Resolução-TCU 344/2022) .
7.	Em 14/5/2014 (peça 3, p. 99-101) , a CGU elaborou o Relatório de Auditoria 729/2014, e, logo depois, em 16/7/2014 (peça 3, p. 105) , o Ministro de Estado da Educação atestou haver tomado conhecimento. Ambos os atos interromperam novamente a contagem do prazo prescricional (art. 5º, inciso II, da referida norma) .
8.	No dia 30/7/2014 o presente processo de tomada de contas especial foi autuado nesta Corte de Contas (vide aba "Histórico", no novo e-TCU) . Todavia, esta autuação não interrompe a prescrição, pois se trata de ato de mero segmento do curso processual (art. 5º, § 3º) .
9.	Em 17/11/2018 (peça 14, p. 17) , passados mais de três anos após o último ato inequívoco de apuração dos fatos, a unidade técnica desta Casa concluiu a sua primeira instrução dos autos. 
10.	Portanto, em atenção ao disposto no art. 8º da Resolução TCU-344/2022, resta comprovada a incidência da prescrição intercorrente.
11.	Ante o exposto, com fundamento no art. 11 da Resolução TCU 344/2022, proponho que o processo seja arquivado."
3.	O Ministério Público junto ao TCU manifestou-se de acordo com a proposta do titular da unidade técnica. 
	É o relatório.

Raimundo Moreira de Araújo (22979/OAB-MS), representando Luiz Carlos Bueno de Lima; Paulo José Machado Corrêa (14515/OAB-DF) e Amanda Castro dos Santos Corrêa (27247/OAB-DF), representando Timothy Martin Mulholland; Paulo José Machado Corrêa (14515/OAB-DF) e Amanda Castro dos Santos Corrêa (27247/OAB-DF), representando Elson Rodrigues de Souza; Diego Bandeira Machado (82179/OAB-RS), representando Fábio Bandeira Machado; Gladys Terezinha Reis do Nascimento (13.022/OAB-DF) e Melillo Dinis do Nascimento (13.096/OAB-DF), representando Paulo Celso dos Reis Gomes; Felipe Terra Cyrineu (20416/OAB-MT), Rodrigo Terra Cyrineu (16169/OAB-MT) e outros, representando João Otávio Pereira Marques; Marcelo Souza Mendes Patriota (16.461/OAB-DF) e Antônio Mendes Patriota (10.309/OAB-DF), representando Ney Barreto Júnior.

Procurador Rodrigo Medeiros de Lima.

TOMADA DE CONTAS ESPECIAL. FUNDAÇÃO UNIVERSIDADE DE BRASÍLIA. CONTRATAÇÃO DE ESTUDOS PARA ELABORAÇÃO DE PLANOS DIRETORES INTEGRADOS DE MOBILIDADE PARA ÁREAS METROPOLITANAS. IMPUGNAÇÃO TOTAL DAS DESPESAS REALIZADAS. DÉBITO E MULTA. EMBARGOS DE DECLARAÇÃO REJEITADOS. RECURSO DE RECONSIDERAÇÃO. INCIDÊNCIA DA PRESCRIÇÃO. PROVIMENTO PARA TORNAR INSUBSISTENTE A DELIBERAÇÃO RECORRIDA. ARQUIVAMENTO DO PROCESSO.

TOMADA DE CONTAS ESPECIAL (TCE)

Secretaria de Recursos (Serur); Unidade de Auditoria Especializada em Educação, Cultura, Esporte e Direitos Humanos (AudEducação).

Preliminarmente, conheço do recurso em apreço, uma vez que foram preenchidos os requisitos necessários à espécie. 
2.	Trata-se de recurso de reconsideração interposto pelo sr. Luiz Carlos Bueno de Lima, ex-Secretário Nacional de Transporte e de Mobilidade Urbana do Ministério das Cidades, contra o Acórdão 8987/2020-TCU-Primeira Câmara, modificado pelo Acórdão 13355/2020-TCU-Primeira Câmara, ambos relatados pelo Exmo. Ministro Bruno Dantas. Por meio dessas decisões, o Tribunal julgou irregulares as contas do recorrente e aplicou-lhe multa de R$ 5.000,00 (art. 58, inciso II, da Lei 8.443/1992) . 
3.	Originariamente este processo examinou tomada de contas especial instaurada pela Fundação Universidade de Brasília (FUB) , em desfavor de sua fundação de apoio (Fundação Universitária de Brasília - Fubra) , atualmente denominada Fundação de Gestão e Inovação (FGI) , em razão de irregularidades na execução do Contrato FUB 6439, de 19/12/2007, que tinha por objeto a elaboração de planos diretores integrados de mobilidade urbana para regiões metropolitanas (RM) . Os estudos deveriam ser realizados em 415 municípios brasileiros, localizados nas 29 RMs existentes à época.
4.	O Ministério das Cidades transferiu, por meio de descentralização de recursos, o montante de R$ 10,5 milhões para a Fundação Universidade de Brasília (FUB) , verba esta oriunda do Programa de Aceleração do Crescimento, segmento da Mobilidade Urbana. O prazo para realização dos estudos era de doze meses, com início em dezembro de 2007. 
5.	O plano de trabalho aprovado destacava a importância do projeto para a inclusão social de ponderável parcela da população. Ao mesmo tempo, ressaltava a qualificação dos profissionais da Universidade de Brasília (UnB) como um diferencial para o sucesso dos estudos. No mesmo sentido, ao aprovar o repasse, a Secretaria Nacional de Transportes e da Mobilidade Urbana do Ministério das Cidades (Semob) pontuou os seguintes diferenciais da UnB/FUB: i) a instituição possui expertise no desenvolvimento deste tipo de trabalho, com elevada reputação nacional e internacional; e ii) o corpo técnico da universidade é altamente especializado no assunto, e possui trabalhos científicos publicados na área de mobilidade urbana.
6.	Recebida a verba, a FUB firmou o Contrato FUB 6439, de 19/12/2007, com sua fundação de apoio (Fubra) . Esta (Fubra) subcontratou, sem a anuência do Ministério das Cidades, uma entidade privada sem qualquer vínculo aparente com o tema mobilidade urbana, denominada Instituto Brasília para o Bem-estar do Servidor Público (Ibesp) . 
7.	Pelo que consta dos autos, a Fubra não recebeu o valor total ajustado (R$ 10,5 milhões) , mas apenas R$ 2,1 milhões. 
8.	Durante o primeiro semestre de 2008, o Ministério das Cidades solicitou, diversas vezes, documentos e informações sobre andamento dos trabalhos. A FUB apresentou o relatório das atividades apenas em 1º/8/2008, quando o Governo Federal considerou a documentação inapta a comprovar a regular aplicação dos recursos, dada sua incompatibilidade com o Plano de Trabalho acordado. 
9.	Embora tenham sido solicitados os ajustes, não houve a entrega de novos estudos. Como consequência, em 1º/12/2008, a FUB foi cientificada de que não havia mais interesse da Semob em dar continuidade aos trabalhos acordados. Como houve a devolução de apenas R$ 8,4 milhões, instaurou-se a presente tomada de contas especial para cobrar R$ 2,1 milhões. 
10.	A unidade técnica deste Tribunal promoveu a citação dos seguintes responsáveis: Timothy Martin Mulholland (Reitor da FUB) , Elson Rodrigues de Souza (Assessor do Reitor da FUB) , Fundação de Gestão e Inovação (antiga Fubra) , Aiporê Rodrigues de Moraes (Presidente da Fubra) , Fábio Bandeira Machado (Chefe de Gabinete da Semob) , João Otávio Pereira Marques (Assessor da Semob) , Ney Barreto Júnior (Assessor de Planejamento da Semob) e Luiz Carlos Bueno de Lima (Secretário da Semob) . 
11.	Na decisão recorrida, este Colegiado excluiu do polo passivo o sr. Aiporê Rodrigues de Moraes, signatário do Contrato FUB 6439, na condição de Diretor-Presidente da Fubra. Como não foi caracterizado desvio de finalidade ou confusão patrimonial - pressupostos para a desconsideração da personalidade jurídica -, entendeu-se corretamente pela impossibilidade de se arrolar o administrador da fundação contratada. 
12.	O débito de R$ 2,1 milhões foi imputado solidariamente ao ex-reitor Timothy Martin Mulholland e à Fundação de Gestão e Inovação (antiga Fubra) . Esta na condição de beneficiária dos recursos sem a contraprestação pactuada; aquele porque transferiu a execução do projeto à Fubra, sem adotar salvaguardas para que o conhecimento técnico internalizado na própria Universidade de Brasília fosse aplicado em sua execução, e porque deixou de indicar tempestivamente representante da FUB, devidamente habilitado, para acompanhar e fiscalizar a execução contratual. 
13.	Os servidores do Ministério das Cidades, incluindo o ora recorrente, tiveram suas contas julgadas irregulares e foram apenados com multas previstas no art. 58 da Lei 8.443/1992. Isso porque concorreram para que não fosse prontamente instaurada a TCE, ou melhor, atuaram ativamente para arquivar o processo em que se analisava a prestação de contas dos recursos repassados à FUB, sob o fundamento de que o objeto havia sido cumprido. Idêntica providência foi adotada em relação ao sr. Elson Rodrigues de Souza, que atestou a execução contratual sem que houvesse a efetiva conclusão do serviço. 
14.	No tocante à dosimetria das sanções, transcrevo parte da decisão recorrida:
"9.5. aplicar a Timothy Martin Mulholland (150.829.971-49) e à Fundação de Gestão e Inovação (03.151.583/0001-40) , individualmente, a multa do art. 57 da Lei 8.443/1992, no valor de R$ 40.000,00 (quarenta mil reais) e R$ 80.000,00 (oitenta mil reais) , respectivamente, fixando-lhes o prazo de quinze dias, a contar das notificações, para comprovarem, perante o Tribunal (art. 214, inciso III, alínea "a", do Regimento Interno) , o recolhimento da multa aos cofres do Tesouro Nacional, atualizadas monetariamente desde a data deste acórdão até a do efetivo recolhimento, se forem pagas após o vencimento, na forma da legislação em vigor; 
9.6. aplicar a Elson Rodrigues de Souza (101.572.121-49) , Fabio Bandeira Machado (951.928.160-68) , Joao Otavio Pereira Marques (859.999.461-15) , Ney Barreto Junior (035.443.385- 72) e Luiz Carlos Bueno de Lima (289.355.190-49) , individualmente, a multa do art. 58, inciso II, da Lei 8.443/1992, no valor de R$ 5.000,00 (cinco mil reais) , fixando-lhes o prazo de quinze dias, a contar da notificação, para comprovar, perante o Tribunal (art. 214, inciso III, alínea "a", do Regimento Interno) , o recolhimento da multa aos cofres do Tesouro Nacional, atualizada monetariamente desde a data deste acórdão até a do efetivo recolhimento, se for paga após o vencimento, na forma da legislação em vigor;"
15.	Insatisfeito com a deliberação recorrida, o sr. Luiz Carlos Bueno de Lima trouxe os seguintes argumentos recursais: i) ocorrência da prescrição das pretensões punitiva e ressarcitória deste Tribunal; ii) nulidade do Acórdão 1851/2013-TCU-Primeira Câmara, que fixou prazo de trinta dias para que o Ministério das Cidades concluísse e encaminhasse à Controladoria-Geral da União o processo de tomada de contas especial; iii) a decisão de arquivamento do processo foi produzida de boa-fé e após recomendação dos assessores da Semob; e iv) após ciência de nota técnica da CGU, determinou o imediato desarquivamento. 
16.	A sra. auditora responsável pela instrução analisou essas questões e propôs, com anuência da chefia imediata, negar provimento ao apelo. 
17.	O titular da unidade técnica pontuou que o exame de mérito conduzido pela sra. auditora fora realizado antes da Resolução-TCU 344/2022. Se a matéria for analisada à luz dessa norma, no seu entender, teria ocorrido a prescrição para o exercício das pretensões punitiva e ressarcitória. Assim, com a anuência do Ministério Público junto ao TCU (MPTCU) , sugere o arquivamento do processo.
18.	Manifesto-me de acordo com os pareceres emitidos pelo titular da Unidade de Auditoria Especializada em Recursos (AudRecursos) e pelo MPTCU, cujos fundamentos incorporo como razões de decidir, sem prejuízo das considerações que passo a fazer.  
19.	Quanto à prescrição, a matéria deve ser examinada à luz da recente Resolução 344/2022, que passou a regulamentar, no âmbito do TCU, a prescrição para o exercício das pretensões punitiva e de ressarcimento.
20.	Em síntese, o citado normativo dispôs que a prescrição, nos processos de controle externo em curso neste Tribunal, observará o disposto na Lei 9.873/1999 e que prescrevem em cinco anos as pretensões punitiva e de ressarcimento, contados dos termos iniciais neles indicados. Ademais, incide a prescrição intercorrente se o processo ficar paralisado por mais de três anos, pendente de julgamento ou despacho.
21.	Tendo em vista os novos parâmetros estabelecidos, conclui-se pela consumação da prescrição das pretensões punitiva e de ressarcimento ao Erário neste processo. 
22.	Ressalto que, nos termos do art. 4º, inciso II, da Resolução 344/2022, o termo inicial da contagem do prazo é a data da apresentação da prestação de contas ao órgão competente para a sua análise, isto é, 12/3/2009 (peça 5, p. 228-298) . Por outro lado, a norma estabelece as seguintes causas interruptivas da prescrição:
	"Art. 5º A prescrição se interrompe:
	I - pela notificação, oitiva, citação ou audiência do responsável, inclusive por edital; 
	II - por qualquer ato inequívoco de apuração do fato; 
	III - por qualquer ato inequívoco de tentativa de solução conciliatória;
	IV - pela decisão condenatória recorrível."
23.	A primeira interrupção no prazo prescricional teria ocorrido antes de finalizado o prazo quinquenal, em 28/12/2010, quando foi produzida a Nota Técnica 20/2010/AECI/GM/MCIDADES (peça 6, p. 354-366) . Nela, recomendou-se a instauração de TCE com o objetivo de apurar as responsabilidades e a existência de prejuízo ao Erário decorrente da não comprovação da aplicação dos recursos repassados. Na sequência, o processo tramitou com as seguintes movimentações mais relevantes:
	a) em 11/6/2011, foi produzido o Relatório de Tomada de Contas Especial 1/2011 (peça 7, p.74-112) , quando a comissão investigadora concluiu que o dano ao Erário apurado foi de R$ 2,1 milhões;
	b) em 14 e 15/5/2014, foram elaborados o Relatório de Auditoria, o Certificado de Auditoria e o Parecer do Dirigente do Órgão de Controle Interno (peça 3, p. 99-101, 103 e 104) , que ratificaram o relatório da TCE;
	c) em 16/7/2014, houve o Pronunciamento Ministerial (peça 3, p. 105) , em que o Ministro da Educação atestou ter conhecimento das conclusões indicadas nas alíneas anteriores;
	d) em 30/7/2014, o processo foi autuado no TCU;	
	e) em 17/11/2018, foi produzida a instrução preliminar com proposta de citação dos responsáveis (peça 14) ;
	f) em 17/4/2019, a unidade técnica analisou o mérito da TCE (peça 76) ; e
	g) em 25/8/2020, foi concluída a decisão condenatória (peça 95) .
24.	Nos três anos seguintes à autuação do processo neste Tribunal, ocorrida em 30/7/2014, houve apenas a juntada de duas notas técnicas elaboradas pela CGU em setembro de 2010 e em fevereiro de 2011 (peça 9) . Apenas em 17/11/2018, passados mais de quatro anos da abertura do presente processo, a então Secretaria de Controle Externo da Educação, da Cultura e do Desporto examinou preliminarmente a TCE e propôs a citação dos responsáveis. 
25.	Em razão disso, deve-se reconhecer a prescrição intercorrente, tal como delineada no art. 8º da Resolução-TCU 344/2022, uma vez que o processo ficou paralisado por mais de três anos, pendente de julgamento ou despacho. Portanto, proponho o provimento do recurso de reconsideração para tornar sem efeito a deliberação recorrida. Ato contínuo, entendo que o processo deva ser arquivado, nos termos do art. 11 da Resolução-TCU 344/2022. 
	Ante o exposto, voto por que o Tribunal adote a deliberação que ora submeto a este Colegiado. 
TCU, Sala das Sessões, em 7 de março de 2023.
BENJAMIN ZYMLER 
Relator